---
title: "Inseguridad alimentaria en Chile"
subtitle: "¿Deberíamos preocuparnos?"
author: "Kenny Palma"
format:
  revealjs: 
    theme: simple
    footer: "Pontificia Universidad Católica de Chile, Noviembre 2022"
    logo: logouc.png
editor: visual
transition: slide
self-contained: true
---

```{r}
#| label: load-packages
#| include: false

library(tidyverse)
library(rio)
library(ggplot2)
library(haven)
library(ggtext)
library(gghighlight)
library(dplyr)
library(knitr)
```

# MOTIVACIÓN

## 

```{=html}
<div style="text-align: center">
  <br>
```
> ***\"El hambre perpetúa la pobreza al impedir
> que las personas desarrollen sus
> potencialidades y contribuyan al progreso
> de sus sociedades\"*** **(Kofi Annan, ONU, 2002)**

```{=html}
<div/>
```
```{r}
#| include: false
# Datos
setwd("/Users/kennypalma/Documents/Universidad/2022-2/LET/PROYECTO/Presentacion")
Datos.casen = read.csv("Casen2020_filtrados1.csv")
attach(Datos.casen)

```

```{r}
#| include: false
# Eliminamos NA en la variable de interés
datos = Datos.casen[!is.na(Datos.casen$Estado_nutricional_niñe),]

# Renombramos los valores según la codificación
datos$Estado_nutricional_niñe = as.factor(datos$Estado_nutricional_niñe)
levels(datos$Estado_nutricional_niñe) = c("Desnutrido","Normal", "Sobrepeso", "Obeso","No sabe")


```

# SEGURIDAD ALIMENTARIA

"Nivel de individuo, hogar, nación y global, se consigue cuando todas las personas, en todo momento, tienen acceso físico y económico a suficiente alimento, seguro y nutritivo, para satisfacer sus necesidades alimenticias y sus preferencias, con el objeto de llevar una vida activa y sana". (FAO, 2011)	

# OBJETIVO

Visualizar los resultados de algunas preguntas de la Encuesta Caracterización Socioeconómica Nacional (CASEN) En Pandemia 2020 que hacen refencia a la seguridad alimentaria de los hogares encuestados y así conocer el estado de estos.

# ANTECEDENTES

-   Crisis social 2019

-   Pandemia virus Covid-19

# DATOS 

-   Encuesta Caracterización Socioeconómica Nacional (CASEN) En Pandemia 2020

-   Identificar carencias de la población en las áreas de educación, salud, vivienda, trabajo e ingresos

-   n = 18437

-   Se utilizaron las respuestas obtenidas de 8 preguntas que hacen referencia a la inseguridad alimentaria, además de otras variables como Edad, sexo, región.

## Tipo de preguntas

-   ¿**Usted u otra persona en su hogar** se preocupó por no tener suficientes alimentos para comer **por falta de dinero u otros recursos?**

# Resultados

## Estado nutricional de niñas y niños 

(0 a 9 años)

```{r}

datos$Sexo = as.factor(datos$Sexo)
levels(datos$Sexo) = c("Hombre", "Mujer")
EN.sexo = datos %>% ggplot(aes(x = Estado_nutricional_niñe)) +
  labs(title = "Cantidad de niñas y niños según estado nutricional",
       subtitle = "División por sexo",
       x = "", y = "", caption = "Figura 1") + 
  geom_bar(aes(fill = Sexo),position = "dodge") +
  scale_fill_manual(values=c("black","purple4"))+
  theme_bw()
EN.sexo

```

## 

**Por falta de dinero u otros recursos ...**

```{=tex}
\vspace{10mm}
```
```{=html}
<p>
<b style = 'color:red;'>37%</b> Se preocupó por no tener sucifientes alimentos para comer
</p>
<br>
<p>
<b style = 'color:red;'>29%</b> comió poca variedad de alimentos.
</p>
<br>
<p>
<b style = 'color:red;'>26%</b> no pudo comer alimentos  saludables y nutritivos
</p>
```
##  

```{=html}
<p>
<b style = 'color:red;'>22%</b> comió menos de lo que pensaba que debía comer
</p>
<br>
```
```{r}
#######################
# Comió menos de lo que pensaba que debía comer

Datos.casen$r8e = as.factor(Datos.casen$r8e)
levels(Datos.casen$r8e) = c("Si", "No","Blanco")
Datos.casen$r8e[is.na(Datos.casen$r8e)] = "Blanco"



AS.e = Datos.casen %>% ggplot(aes(x =r8e)) +
  labs(title = "r8e: ¿Alguna vez usted u otra persona en su hogar comió menos de\n lo que pensaba que debía comer por falta de dinero u otros recursos?",
       x = "", y = "", caption = "Figura 6") + 
  geom_bar(aes(fill = r8e),position = "dodge", width = 0.6) +
  geom_text(stat='count', aes(x = r8e, 
                              label = ..count..), vjust = 1.5,
            color = "white", fontface = "bold",size=4) +
  scale_fill_manual(values=c("#CDAD00","darkslategray4", "cornsilk3"))+
  guides(fill = guide_legend(title = "Respuesta"))+
  theme_bw()
AS.e
```

## 

**Por falta de dinero u otros recursos ...**

```{=html}
<p>
<b style = 'color:blue;'>12%</b> tuvo que dejar de desayunar, almorzar, tomar once o cenar
</p>
<br>
<p>
<b style = 'color:blue;'>11%</b>  su hogar se quedó sin alimento
</p>
<br>
<p>
<b style = 'color:blue;'>10%</b> sintió hambre y\n no comio
</p>
<br>
<p>
<b style = 'color:green;'>10,8%</b> Tasa de pobreza (Ministerio de Desarrollo Social y Familia en base a datos Encuesta Casen 2020)
</p>
```
## 

**Por falta de dinero u otros recursos ...**

```{=html}
<br>
<p>
<b style = 'color:red;'>4%</b> dejó de comer todo un día
</p>
```

# Conclusión

-   Hipótesis: Durante el año 2020, en Chile se vivió un estado de inseguridad alimentaria moderada

-   Es urgente la implementación de medidas que ayuden a disminuir los índices

# Proyecciones

-   Estimación a nivel poblacional

-   Comparación con la próxima versión de la encuesta

-   Detectar grupos de riesgo

# Referencias

-   ***FAO. 2011.** Seguridad Alimentaria y Nutricional Conceptos Básicos. [LINK](https://www.fao.org/3/at772s/at772s.pdf)*

-   *Ministerio de Desarrollo Social y Familia en base a datos Encuesta Casen 2020*

-   *Estilos de vida saludable - Distribución diaria*. (s. f.). [LINK](https://estilosdevidasaludable.sanidad.gob.es/alimentacionSaludable/queSabemos/enLaPractica/distribuir/diario/home.htm)

-   del Rio, F. (2022). Inseguridad Alimentaria en Chile y en el Mundo. Instituto de Nutrición y tecnología de los alimentos. [LINK](https://inta.cl/inseguridad-alimentaria-en-chile-y-en-el-mundo/)
